【裁判字號】    97,財管,107
【裁判日期】    980120
【裁判案由】    選任遺產管理人
【裁判全文】
臺灣板橋地方法院民事裁定             97年度財管字第107號
聲  請  人  臺灣高等法院
法定代理人  乙○○○○
代  理  人  丙○○
上列聲請人聲請對被繼承人甲○○指定遺產管理人事件，本院裁
定如下：
    主      文
聲請駁回。
聲請程序費用由聲請人負擔。
    理      由
一、按繼承開始時，繼承人之有無不明，而無親屬會議或親屬會
    議未於1 個月內選定遺產管理人者，利害關係人或檢察官固
    得聲請法院選任遺產管理人，並由法院依公示催告程序，定
    6 個月以上之期限，公告繼承人，命其於期限內承認繼承，
    民法第1177條、第1178條定有明文。然此規定，乃是針對該
    被繼承人於繼承開始時，於繼承人有無不明之情況所設之規
    定。
二、又按遺產繼承人，除配偶外，依左列順序定之：(1)、直系血
    親卑親屬。(2)、父母。(3)、兄弟姊妹。(4)、祖父母。民法第
    1138條定有明文。再按退除役官兵死亡（以下簡稱亡故退除
    役官兵）無人繼承遺產，依本辦法之規定辦理。本辦法所稱
    退除役官兵死亡無人繼承遺產，係指退除役官兵死亡，無繼
    承人、繼承人有無不明或繼承人因故不能管理之遺產。亡故
    退除役官兵遺產，除設籍於行政院國軍退除役官兵輔導委員
    會（以下簡稱輔導會）所屬安養機構者，由該安養機構為遺
    產管理人外；餘由設籍地輔導會所屬之退除役官兵服務機構
    為遺產管理人。退除役官兵死亡無人繼承遺產管理辦法第2
    條、第3 條、第4條 亦定有明文。
三、本件聲請意旨略以：被繼承人甲○○（女、民國○○年○ 月○
    日生、身分證統一編號：Ｚ000000000號、生前籍設臺北縣土
    城市○○路○段89巷1 弄2 號4 樓，94年6 月30日死亡），
    前於79年5 月17日繳納新臺幣30,000元整，具保停止本院79
    年度上訴字第940 號被告邱泗川之羈押，嗣該被告邱泗川經
    判決有罪確定，發臺灣板橋地方法院檢察署執行後，經以羈
    押日數折抵刑期屆滿驅逐出境在案；關於被繼承人甲○○所
    繳前開保證金，聲請人自91年12月3 日起履次函請執行機關
    臺灣板橋地方法院檢察署查復依法發還，為該署迄至94年8
    月31日始以板檢榮癸79執1560字第65267 號函請聲請人辦理
    發還，聲請人乃於94年9 月27日開具國庫支票專戶存款支票
    ，通知並催請被繼承人領取，惟被繼承人甲○○業於94 年6
    月30日死亡，其配偶梁大成亦於同年7 月1 日亡故，據悉被
    繼承人夫妻膝下無子女，茲以被繼承人甲○○係印尼女子，
    有無民法第1138條直系血親卑親屬外之其他順序繼承人不明
    ，因亦無從依同法第1177條規定由親屬會議選定遺產管理人
    ，以領取前開已屬被繼承人遺產之刑事保證金，爰依法民法
    第1178條第2 項以利害關係人身分，聲請選任財政部國有財
    產局為被繼承人甲○○之遺產管理人，以領取本件刑事保證
    金，俾無人承認繼承時，於清償債權、交付遺贈後，如有剩
    餘歸屬國庫等語。
四、經查，聲請人前開主張，固據其提出臺灣高等法院79年5 月
    17日刑事保證金收據1 紙、受款人甲○○之國庫專戶存款支
    票1 紙、臺灣高等法院94年8 月15日院信刑惠字第09400089
    83號函1 件、臺灣板橋地方法院檢察署94年8 月31日板檢榮
    癸79執1560字第65267 號函1 件、甲○○死亡登記書暨死亡
    證明書各1 紙、甲○○與梁大成戶籍謄本1 件、黃炳光君復
    聲請人信函1 件為證；而被繼承人甲○○自71年12月28日來
    臺設籍後，於72年2 月23日與梁大成結婚，並未育有子女之
    事實，亦經本院查明屬實，此有臺北縣新店市戶政事務所97
    年12月23日北縣店戶字第0970009253號函附戶籍謄本及臺北
    縣土城市戶政事務所97年12月26日北縣土戶字第0970008021
    號函附戶籍謄本在卷可參；惟依前開戶籍資料之記載，可知
    被繼承人甲○○死亡時，其配偶梁大成仍尚生存，是以縱認
    聲請人所主張被繼承人甲○○因係印尼女子，有無民法第11
    38條直系血親卑親屬外之其他順序繼承人不明之情屬實，惟
    其配偶梁大成依法仍為甲○○之法定繼承人。而本件既無事
    證足認繼承人梁大成有何喪失繼承權之事由，被繼承人甲○
    ○即非繼承人有無不明，聲請人遽為聲請選任被繼承人甲○
    ○之遺產管理人，與首揭民法第1177條之規定自有未合，應
    予駁回。
五、至被繼承人甲○○之配偶梁大成雖嗣於94年7 月13日死亡，
    惟據本院向行政院國軍退除役官兵輔導委員會臺北縣榮民服
    務處函查結果，梁大成為該機關管轄之在臺榮民，此有該處
    97年12月24日覆本院之北縣榮處字第0970010976號函附梁大
    成榮民資料、地址資料、眷屬資料在卷可稽，則揆諸前開退
    除役官兵死亡無人繼承遺產管理辦法之規定，本件被繼承人
    甲○○之遺產既由其配偶梁大成繼承，而梁大成又為行政院
    國軍退除役官兵輔導委員會臺北縣榮民服務處管轄之榮民，
    自應由行政院國軍退除役官兵輔導委員會臺北縣榮民服務處
    為梁大成之遺產管理人，附此敘明。
六、依非訟事件法第21條第1 項裁定如主文。
中    華    民    國    98    年    1     月    20    日
                  家事法庭  法  官  葉靜芳
以上正本係照原本作成。
如對本裁定抗告須於裁定送達後10日內向本院提出抗告狀。
中    華    民    國    98    年    1     月    20    日
                            書記官  劉春美


司法院資訊處製作；財團法人民間司法改革基金會備份。
